臺灣高等法院臺南分院民事判決　92年度上字第51號
上　訴　人　乙○○（原名陳雅玲）
　　　　　　　　　　　　　　　　　八五巷二九號
訴訟代理人　黃正彥　　律師
　　　　　　黃雅萍　　律師
　　　　　　林錫恩　　律師
　　　　　　黃俊達　　律師
　　　　　　莊信泰　　律師
上　訴　人　光台百貨有限公司
法定代理人　丙○○
上　訴　人　甲○○
共　　　同
訴訟代理人　許世烜　　律師
複　代理人　楊慧娟　　律師
　　　　　　許安德利　律師
上列當事人間侵權行為損害賠償事件，上訴人等對於中華民國92
年1月10日臺灣臺南地方法院第一審判決（87年度訴字第883號）
提起上訴，本院於94年3月1日言詞辯論終結，判決如下：
    主    文
原判決（除確定部分外）關於駁回上訴人乙○○後開第二項之訴
部分，暨命負擔訴訟費用之裁判均廢棄。
上訴人光台百貨有限公司、上訴人甲○○應再連帶給付上訴人乙
○○新台幣柒拾萬參仟玖佰肆拾玖元，及上訴人光台百貨有限公
司自民國八十八年五月三十一日起，上訴人甲○○自民國八十七
年十月二十二日起至清償日止，按年息百分之五計算之利息。
上訴人乙○○其餘上訴及追加之訴均駁回。
上訴人光台百貨有限公司、甲○○之上訴駁回。
第一、二審訴訟費用（除確定部分外），由上訴人甲○○、上訴
人光台百貨有限公司負擔三分之一，餘由上訴人乙○○負擔。
本判決所命給付，上訴人乙○○以新台幣貳拾萬元為上訴人甲○
○光台百貨有限公司供擔保後得假執行，但上訴人甲○○、上訴
人光台百貨有限公司於假執行程序實施前，以新台幣陸拾萬元為
上訴人乙○○預供擔保，得免為假執行。
    事    實
甲、上訴人乙○○方面：
一、聲明：求為判決：(一)原判決關於上訴人敗訴部分廢棄。(二)右
    廢棄部分，對造上訴人應再連帶給付上訴人新台幣（下同）
    四百六十三萬八千四百二十五元，及自民國八十七年十月二
    十二日起至清償日止，按年息百分之五計算之利息。(三)願供
    擔保，請准予宣告假執行。
二、陳述：除與原判決記載相同者，茲引用之外，補稱：
　(一)上訴人因被上訴人之侵權行為，受有下列損害，被上訴人等
  依民法第一百九十三條、第一百九十五條規定，應負連帶賠償
  責任，茲分述如下：
　(1)醫藥費部分：
    自八十六年七月十六日迄八十八年四月十五日所支出之醫
      藥費用及藥品費用，共六萬一千五百七十五元，此部分被
      上訴人未上訴，業已確定。
    八十八年四月十五日至九十年十月三十日共計支出醫療費
      十二萬八千五百八十一元，為請求標的擴張，應由被上訴
      人負賠償責任。
    上訴人由於漸進性頸髓壓迫併發症，有逐漸發展成四肢癱
      瘓，目前日常生活須他人協助料理，終身不能從事輕便工
      作，須長期門診追蹤治療，將來須支出龐大醫藥費，此部
      分暫保留請求權。
　(2)減少及喪失勞動能力部分：
    上訴人原為千思實業有限公司（以下稱千思公司）之董事
      長，每月薪資四萬一千元，惟自八十六年七月十六日車禍
      後，即時常住院、門診治療，經股東會議認定上訴人不適
      任，且因此影響公司營運，將上訴人薪資自八十六年八月
      起減為三萬元，八十七年元月起減為二萬三千三百三十三
      元，有扣繳憑單可證，上訴人自八十六年八月至八十八年
      一月共計減少勞動能力損失（被減薪損失）二十九萬零三
      百三十三元。原判決指上訴人當時尚未殘廢或四肢癱瘓，
      不得請求，惟查損害賠償以被害人因加害人之行為，致受
      有損害，且該損害已發生者，即應負賠償之責，本件損害
      之發生，被上訴人應負完全責任，上訴人提出因車禍受傷
      而薪資減少之證據（診斷證明書、扣繳憑單），並非主張
      該時段不能工作，原判決以上訴人尚未喪失勞動能力，全
      部駁回上訴人之請求，自有不當。
    八十八年二月起，千思公司不堪虧損，經報准停業，上訴
      人失去職務及薪資，依上訴人目前身體健康狀態，亦無法
      再任職，喪失工作能力，算至六十五歲退休年限，尚有三
      十一年，計喪失勞動能力一千五百二十五萬二千元，依霍
      夫曼氏扣除中間利息，被上訴人應一次給付上訴人九百三
      十六萬二千四百二十二元。原判決指千思公司係受三菱公
      司打壓致停止營業，與上訴人發生車禍無法經營無關，而
      駁回上訴人之此部分之請求。惟查三菱公司知悉上訴人車
      禍後，故意不出貨予千思公司，並以台南地院八十八年度
      執全字第三九八號對千思公司在第一銀行之存款予以假扣
      押（附台南地院執行命令為證），千思公司尚就此部份立
      即為清償，亦可調取該執行卷即明，若千思公司係受三菱
      公司打壓，才停止營業，千思公司為何尚有餘力清償該部
      份之債務，足認該件尚有糾紛，且上訴人在該件中之陳述
      ，並無既判力，原判決未調取全卷，即憑判決之記載，作
      為本件駁回之理由，實有違誤。
    上訴人於八十三年一月十六日向經濟部中央標準局申請商
      標專用權，並取得中華民國商標註冊證，用於研發生產骨
      牌，上訴人已著手訂製骨牌模具，支出九十六萬元，因本
      件車禍的發生，致無法繼續生產、銷售，損失九十六萬元
      。
　(3)增加生活支出部分：
    上訴人提出之三十九紙計程車收據，其中八十八年二月九
      日係至成大醫院，八十八年二月二十三日至奇美醫院，八
      十八年三月五日至新樓醫院，八十八年三月六日至奇美醫
      院，八十八年三月八日至新樓醫院，八十八年三月二十三
      、八十八年四月十五日至奇美醫院，八十八年四月十六日
      至新樓醫院，此與上訴人提出就醫日期比對即明，該部份
      計程車費係上訴人自台南縣新市鄉住宅至醫院就診所支出
      （包括來回車資及等候時間），為必要之費用。
    八十七年十一月一日、八十八年三月七日、八十八年三月
      十日、八十八年三月十三日、八十八年三月十四日、八十
      八年四月八日之計程車收據，係上訴人僱車前往屏東縣新
      埤鄉○○村○○路一三八號陳春木國術館就診，該部份收
      據係上訴人自台南縣新市鄉住宅至屏東就診所支出，其餘
      收據均為上訴人平常外出時，僱車以代步，均為必要之費
      用。
    上訴人因本件車禍造成上下肢麻木、活動受限、頸椎椎間
      盤疝脫併神經壓迫，無法駕車，外出均須由計程車接送，
      亦經原審詢問陳滄山醫師，據覆稱上訴人頸部無法左右轉
      動，依該狀況，自難以安全駕車，上訴人自八十八年二月
      起已無法自行開車，均需仰賴他人代勞，交通費用乃增加
      生活上之需要，自屬必要之支出，迄八十八年四月十六日
      ，已支出計程車車資計四萬五千四百四十元，原判決僅以
      一張照片，認定上訴人在八十八年七月七日前仍能自行開
      車，置醫師專業報告於不顧，實有未當。
　(4)精神慰藉金部分：
    上訴人自私立嘉南藥理學院畢業，即創立千思公司，擔任
      董事長，取得經濟部商業司核發之商品條碼暨商業ＥＤＩ
      講師證書，亦自創商品，取得經濟部中央標準局商標註冊
      證，為一位兼具多方才能之商業尖兵，詎車禍發生後，上
      訴人身體健康狀態日益惡化，且引發憂鬱症，造成精神恍
      惚，亦影響工作效率，甚至喪失工作，精神上痛苦莫可名
      狀。
    原審囑託成大醫院、新樓醫院鑑定，成大醫院函覆「一般
      神經受損傷恢復黃金期約為半年，即經過半年的休養，可
      恢復的程度大約已固定，再進步有限」；新樓醫院亦函覆
      上訴人能力減損，且經美國慈濟醫院主任醫師許明彰診斷
      證明車禍後三至五年內工作能力減損百分之九十，第五年
      至第十年則喪失百分之百從事任何工作之能力，有許醫師
      報告書可稽。而目前上訴人求診之台南市慈愛醫院復健科
      主任洪章仁醫師亦稱上訴人無法回復正常人生活，會變成
      四肢癱瘓之情形，勞工保險殘廢診斷書診斷結果「由於漸
      進性頸髓壓迫併發症，此病人有逐漸發展成四肢癱瘓，目
      前日常生活須他人協助料理，終身不能從事輕便工作，四
      肢肌力上肢因疼痛約為三分，下肢約為四分，神經已受損
      ，無法手術治癒」，並經勞工保險局認定上訴人殘廢程度
      符合勞工保險條例第五十三條附表第八項第七等級，足證
      上訴人無法復原，對一未婚女子而言，不能結婚生兒育女
      ，不能工作，形同廢人，情何以堪。
    上訴人爰請求被上訴人賠償三百五十萬元。
　(二)原判決依陳滄山醫師八十八年三月十六日覆函，指上訴人至
  該鑑定時日尚無明顯肌力減退，無局部肌肉萎縮，椎間盤疝脫
  未改善亦未惡化等情，成大醫院九十一年十二月二十日（九一
  ）成附醫復字第一二六九二號函，指上訴人八十九年七月十七
  日跌倒後首次出現肌力下降之紀錄，跌倒對頸椎應有進一步的
  傷害，認定上訴人目前縱有所謂減損勞動能力之情形，係八十
  九年七月十七日跌倒所致，亦與本件車禍無關，不得請求減少
  及喪失勞動能力之損失云云。惟查：
　  (1)據李明鎧醫師函覆上訴人因車禍於八十六年七月十七日求
    診，即告知前額腫痛、頭暈、噁心等症狀，六天後亦再複診
    告知前開症狀況外，亦稱頸部疼痛，李醫師診斷為「腦震盪
    、頸部扭傷」，並囑咐上訴人回診，上訴人依醫囑回診九次
    ，足認上訴人自車禍受傷時起，即有頸部受傷之情形，並非
    事後因跌倒所致。
　  (2)據陳滄山醫師證稱：上訴人於八十六年七月十七日到成大
    醫院求診，至八十九年九月七日檢查結果右腳無力，目前有
    壓迫神經、脊椎，感覺上有障礙，並提出上訴人就診資料，
    其中八十九年九月七日上訴人主訴又在成大做一次ＭＲＩ，
    顯示Ｃ３－６間都有ＨＩＶＤ，並有Ｃ５－６神經根壓迫，
    曾有一次因用力造成尿失禁，目前左下肢也麻。檢查結果左
    下肢的髖部屈曲，膝伸張及足部向足背屈曲與右側比較略為
    無力，左下肢膝部腱反射增強。右下肢的痛覺比左下肢略差
    。診斷結果：目前這樣顯示脊髓（頸部）有受到壓迫，益證
    上訴人自車禍受傷迄今，主訴症狀內容均與頸部傷勢有關。
    又依陳滄山醫師覆函亦指出椎間盤疝脫含有沿伸作用，故成
    大醫院診斷上訴人殘廢部位包括四肢、頸椎、胸椎、腰椎，
    且係起因於八十六年間之車禍，並無錯誤。原判決未採用成
    大醫院之鑑定報告，自行認定上訴人勞動能力減損與本件車
    禍無關，採證實有違誤。
　  (3)行政院國軍退除役官兵輔導委員會台中榮民總醫院八十九
    年八月一日診斷證明書載上訴人頸部酸疼痛、步態不良、左
    側肢體麻痛，診斷為頸椎間盤脫出症、脊髓損傷，而該診斷
    早在八十六年八月間已為醫師所判定，並非新發生之病症。
    至於八十九年七月十七日上訴人因頸椎間盤疝脫壓迫神經根
    ，致下肢無力攣縮而跌倒，至成大醫院住院治療，經診斷結
    果為漸進性發展成頸椎四、五、六、七節退化性關節病變，
    合併神經根脊椎病。八十九年八月十四日再至成大醫院診治
    結果為頸椎神經根和脊髓病變並引致左側肢體無力攣縮，且
    依陳俊憲醫師覆原審函指出八十九年七月十七日上訴人住院
    中之神經學檢查發現和臨床症狀，的確可以用頸椎之舊傷來
    解釋，住院後之頸部磁振造影，並無顯示頸椎椎間盤凸出及
    神經壓迫之惡化，自可反證上訴人並非因八十九年七月十七
    日跌倒才惡化，仍係因車禍後之舊傷導致跌倒，原審之論斷
    與卷內證據有違。
　  (4)原審向成大醫院調取上訴人勞工保險殘廢診斷書，診斷結
    果「由於漸進性頸髓壓迫併發症，此病人有逐漸發展成四肢
    癱瘓，目前日常生活須他人協助料理，終身不能從事輕便工
    作，四肢肌力上肢因疼痛約為三分，下肢約為四分，神經已
    受損，無法手術治癒」，並經勞工保險局認定上訴人殘廢程
    度符合勞工保險條例第五十三條附表第八項第七等級，與許
    明彰醫師診斷結果認為上訴人未於車禍後即時作正確適當的
    治療，顯示目前有脊髓壓迫情形，因此將在病發後第三至五
    年內工作能力損失百分之九十，而在第五年至第十年內喪失
    百分之百之工作能力，及洪章仁醫師診斷報告認定上訴人預
    後結果為「由於漸進性地頸髓壓迫併發症，病人有很高機率
    發展成四肢癱瘓，慢性疼痛和刺痛會永遠存在」，並對上訴
    人活動能評估認上訴人頸部脊椎板突出，不能提重物（少於
    十磅），不能站立工作（少於二小時），坐姿工作少六小時
    相符，再再證明上訴人之傷勢與本件車禍有相當因果關係。
　  (5)原判決依成大醫院九十一年十二月二十日（九一）成附醫
    復字第一二六九二號函，認定上訴人目前勞動能力減損係上
    訴人八十九年七月十七日跌倒所致，之前應未減少勞動能力
    云云，惟依成大醫院八十九年七月三十一日出具之診斷證明
    書載「病人於民國八十九年七月十七日因頸椎四、五、六、
    七節退化性關節病變，合併神經根脊髓病變入院」，足證上
    訴人係因「退化性關節病變」「神經根脊髓病變」住院，非
    因跌倒引發該症狀，而所謂「退化性關節病變」「神經根脊
    髓病變」，係指之前已有關節神經病因存在，漸進退化，該
    症狀確因車禍所致，且足以減少勞動能力，原判決指上訴人
    八十九年七月十七日跌倒後，才會造成漸進性頸髓壓迫併發
    症，自與上開診斷證明所載有違；又該函指上訴人八十九年
    七月十七日首次出現肌力下降之紀錄，跌倒對頸椎應有進一
    步的傷害云云，惟該函並非由上訴人住院期間之神經內科主
    治醫師答覆，故對上訴人其間之狀況未能完全瞭解。
三、證據：援用第一審所提證據，並提出台大鑑定資料及收據多
    張為証，聲請台大醫院鑑定勞動能力喪失程度。
乙、上訴人光台公司、甲○○方面：
一、聲明：求為判決：(一)原判決關於命上訴人連帶給付超過六萬
    一千五百七十五元本息部分，暨該部分假執行之聲請及訴訟
    費用之裁判均廢棄。(二)駁回對造上訴人於第一審之訴。
    (三)駁回對造上訴人之上訴。
二、陳述：除與原判決記載相同者，茲引用之外，補陳：
　(一)對造固然於八十六年七月十六日駕車行經台南市○○路因甲
  ○○駕駛自小客車自後方碰撞發生車禍，曾經受有腦震盪、頸
  椎椎間盤疝等傷害，惟此次車禍對乙○○所造成傷害，對其日
  常生活暨勞動能力，均無影響，有以下證據證明：
　  (1)乙○○於車禍發生兩年後在八十八、八十九年間，就原審
    　受理之多件案件，均親自代表千思實業有限公司出庭，親
      手書寫之千思公司之書狀，時間與本件車禍發生日相距三
      年有餘，足證車禍後乙○○並無工作能力減損或喪失之情
      形。
　  (2)對造對於其於八十八年七月七日自行駕駛汽車之照片，並
    　不爭執照片內之人為伊自己。又於九十二年二月四日於台
      南新光三越新天地與友人聚餐，在聚餐時對造能靈活轉動
      其頭部轉身與朋友交談，並手持筷子夾食物進食，並能快
      速步行，有勘驗之錄影畫面及勘驗結果：「上訴人陳雅玲
      確實與友人在新光三越新天地百貨用餐吃飯及轉頭交談及
      自行行走等等」，以及證人丁○○之證言，以及錄影畫面
      等可證。
　  (3)關於本件對造乙○○因車禍受傷之情形雖有多家醫院提供
      意見，然新樓醫院陳滄山醫師於八十八年三月十六日函所
      示鑑定意見及同醫院九十二年六月二十五日新樓歷字第九
      二三七三號函等則表示：「陳雅玲尚能提二十五公斤重物
　    ，且神精學檢查無肌肉萎縮，深部腱反射正常，唯有左手
      的尺側痛感覺較不敏感，追蹤頸部磁振造影檢查，椎間盤
      疝脫未改善，也未惡化」，以及「所謂症狀『未改善、未
      惡化』，乃指停留在一穩定狀態」。查八十八年三月十六
      日陳滄山醫師函覆之鑑定意見，此為最接近車禍時之鑑定
      ，對傷害情況判斷應較準確。又依財團法人長庚紀念醫院
      （高雄）分院九十三年元月二日發文（九三）長庚院高字
      第四九一○號函所為說明：「依陳雅玲之感覺誘發電位檢
      查呈現結果為正常，顯示病人本體感覺正常，且經頸部核
      磁共振檢查顯示並無頸脊髓病變，只有頸第五、第六椎盤
      突出，外觀四肢沒有明顯肌肉萎縮，深部反射檢查正常。
      惟在進行上下肢、肌力及感覺理學檢查時，因陳雅玲不顯
      示自主活動及呈現沒有感覺反應，以致於肌力及感覺情況
      無法判定，但從其站立時雙下肢呈伸直狀況，與一般頸脊
      髓病變病患所呈現之雙下肢屈曲情況差異極大，且蓋手印
      時右大拇指能活動，儀器檢查時會感覺痛，及綜合前述儀
      器檢查結果觀察，陳小姐不應沒有自主肌力及感覺…」，
      足證，對造於九十二年底接受長庚醫院高雄分院鑑定時，
      依核磁共振檢查並無頸脊髓病變，四肢沒有明顯肌肉萎縮
      ，深部反射檢查正常，站立時雙下肢呈伸直狀況，與一般
      頸脊髓病變病患所呈現之雙下肢屈曲情況，有極大差異。
      綜上證據，應足以證明對造於車禍發生後，並無頸椎病變
      致不能行走或提重物而喪失或減少勞動能力之狀況。則對
      造乙○○主張其因車禍頸椎受傷，有發展成偏受有勞動能
      力喪失或減損之損害等，即為無理由。
　(二)因對造並未因車禍受有四肢癱瘓之重大傷害，亦未造成其勞
  　動能力之減損，參照法院對於未造成重大不治之車禍傷害所
    核定之精神慰撫金多不超過新台幣十萬元，傷害嚴重者，始
    逾五萬元。查對造未因車禍造成大傷害，且上訴人甲○○已
    自光台公司離職，目前無工作，且光台公司業已停業，車禍
    又未造成被上訴人重大之精神痛苦，原審就僅造成輕微傷害
    結果核定上訴人應賠償慰撫金竟高達八十萬元，顯然過高，
    應以不超過五萬元為宜。
　(三)就對造上訴部分：
　  (1)就對造擴張請求自八十八年四月十五日至九十年十月三十
    　日之醫療費部分，已罹於時效：查對造於原審九十一年十
      一月二十日辯論意旨狀理由第四項已陳明：「以上合計一
      千四百萬三千八百四十八元，因係可分之債，原告先請求
      五百五十萬元（包括八十六年七月十七日至八十八年四月
      十五日醫療費五萬零九百四十一元…，其餘請求保留。）
      」由上開對造之陳述，已表明本件醫藥費用其請求之範圍
      為八十六年七月十七日至八十八年四月十五日止所發生之
      費用，其餘部分保留未予請求。則對造擴張請求之部分，
      於費用發生日起算逾二年者，即均罹於時效。
      又新樓醫院陳滄山醫師於八十八年三月十六日函所示鑑定
      意見及同醫院九十二年六月二十五日新樓歷字第九二三七
      三號函等則表示：「陳雅玲尚能提二十五公斤重物，且神
      精學檢查無肌肉萎縮，深部腱反射正常，唯有左手的尺側
      痛感覺較不敏感，追蹤頸部磁振造影檢查，椎間盤疝脫未
      改善，也未惡化」，以及「所謂症狀『未改善、未惡化』
      ，乃指停留在一穩定狀態」，則對造於八十八年三月十六
      日以後所為之診療，均非必要。
　  (2)對造原本即為千思公司之代表人，其本身仍能正常生活，
    　經營事業，足證公司虧損為其經營不善，其自己代表千思
      公司將千思公司停業，應為避稅之考慮。純為對造自己之
      意思所決定，絕非因車禍而喪失工作。
　  (3)關於國立台灣大學附設醫院九十三年六月一日發文之鑑定
    意見，具狀人否認並爭執之：
      鈞院九十三年四月二十六日函請該醫院鑑定，惟該醫院
        所回覆之診療過程，於九十三年一月三十日即已開始？
        因鑑定乃發生於法院囑託，則自九十三年四月二十六日
    　  鈞院函囑鑑定日之前，該院所為之醫療行為之相關紀錄
        或評估，均不得視為法院囑託之鑑定，應先釐清。
      又上開函所述之判斷，非神經醫學專科醫師所為判斷，
        而是由職能治療師所為之評估，根本不具鑑定所需之專
        業能力。又該評估，是在　鈞院囑託鑑定前，並非受本
        院囑託所為之「鑑定」，則該院於九十三年二月九日由
        其職能治療師依巴氏量表、活動參與表及工作能量評估
        表所為判斷，並無證據能力，不得於本件訴訟中作為證
        據加以斟酌。該院函覆　鈞院之函文，得作為鑑定證據
        之部分，充其量僅有九十三年五月二十四日接受神經傳
        導及肌電圖檢查所發現「有輕度之兩側頸椎第五節及薦
        椎第一節神經根病變」之部分而已。其餘記載，均不得
        為證據。又該院就「有輕度之兩側頸椎第五節及薦椎第
        一節神經根病變」等判斷之檢查方式為神經傳導及肌電
        圖檢查，與長庚醫院高雄分院及新樓醫院兩家醫院以「
        核磁共振」之精密儀器之檢查相比較，即顯粗糙，故關
        於對造之神經系統有無受損，仍應以長庚醫院高雄分院
        及新樓醫院兩家醫院之鑑定為憑。
三、證據：援用第一審所提證據。
    理      由
一、上訴人乙○○起訴主張，對造上訴人甲○○係受僱於對造上
    訴人光台百貨有限公司（以下稱光台公司），擔任司機，甲
    ○○於八十六年七月十六日下午，於駕車送貨行經台南市○
    ○路前，適伊於其前方同路段十字路口遇紅燈停車，對造上
    訴人甲○○因未隨時注意車前狀況之過失，竟於該路口呈紅
    燈狀態時，未踩煞車，以時速七十公里以上速度急駛，衝撞
    停止狀態中之伊之汽車，致伊車被撞後往前衝撞前車，致伊
    受有腦震盪、頸椎椎間盤疝脫併神經壓迫等傷害。伊於受傷
    後至八十八年四月十五日，共支出醫療費五萬零九百四十一
    元，又因不能長時間工作，被公司由原月薪四萬一千元，自
    八十六年八月起扣減為三萬元，八十七年一月再減為二萬三
    千三百三十三元，算至八十八年一月，共損失二十九萬三百
    三十三元，又八十八年二月起公司停業，伊失去職務及薪資
    ，算至六十五歲止，尚有三十一年，勞動能力損失扣除中間
    利息後為九百三十六萬二千四百十六元，就此部分先請求六
    十三萬一千四百六十七元，又伊已取得商標專用權，研發生
    產骨牌，已訂製模具支出九十六萬元，因受傷無法生產，此
    部分已損失，又因受傷行動不便，無法駕車，出門看病均以
    計程車代步，自八十八年四月十六日止，已支出四萬五千四
    百四十元，又因受傷，精神甚為痛苦，日後成為四肢癱瘓，
    不能結婚生子，得請求賠償三百五十萬元，以上合計一千四
    百二十五萬三千八百四十八元，先一部請求五百五十萬元，
    爰依民法一百八十四條、第一百八十八條規定，求為判決命
    對造上訴人連帶賠償並加付自起訴狀送達翌日起算之法定遲
    延利息等語。
二、上訴人甲○○、光台公司則以：對造上訴人乙○○因車禍所
    受傷害，並未如其所述，已達癱瘓不能完全工作之程度，其
    請求不能工作之損失，自屬無據，又其經營之千思公司停業
    ，因素甚多，與車禍受傷無關，骨牌生產停止原因亦與車禍
    受傷無關，已支出之模具費用不能請求，對造受傷不重，其
    請求三百五十萬慰撫金過高，醫藥費用部分，由健保局支付
    者不應再請求，計程車支出並無証據，且無必要等語，資為
    抗辯。（原審就上訴人乙○○之請求，判准醫藥費用六萬一
    千五百七十五元，慰撫金八十萬元，駁回其餘請求，上訴人
    甲○○光台公司，對六萬一千五百七十五元本息部分未聲明
    不服，此部分已告確定，對八十萬元部分則提起上訴，上訴
    人乙○○則對其敗訴部分上訴，請求再給付四百六十三萬八
    千四百二十五元本息，並於本院擴張，就醫藥費支出部分再
    請求八十八年四月十五日至九十年十月三十日之醫藥費十二
    萬八千五百八十一元，九十年三月二十六日至九十二年三月
    四日之醫藥費八萬一千五百二十五元，但仍聲明在五百五十
    萬元範圍內請求，是本件應審究者，仍為五百五十萬元本息
    ，先予敘明）。
三、上訴人乙○○主張，上訴人甲○○係上訴人光台公司所僱用
    之司機，於八十六年七月十六日下午一時五十分許，執行職
    務途中，駕車行經台南市○○路於十字路口前，因未注意車
    前狀況之過失，未發現十字路口係紅燈狀態不能行進，卻不
    踩煞車停止行進，仍以時速七十公里速度急駛，衝撞停止狀
    態中之乙○○之汽車，乙○○汽車被衝撞後又往前撞及前車
    ，致乙○○受有腦震盪、頸椎椎間盤疝脫併神經壓迫等傷害
    之事實。為上訴人甲○○、光台公司所不爭執，自堪信為真
    實，茲上訴人乙○○主張其受有前開各項損害，請求上訴人
    甲○○、光台公司連帶賠償，上訴人甲○○、光台公司則否
    認其主張，並以前開情詞置辯。按因故意或過失，不法侵害
    他人之權利者，負損害賠償責任。受僱人因執行職務，不法
    侵害他人之權利者，由僱用人與行為人連帶負損害賠償責任
    。不法侵害他人之身體或健康者，對於被害人因此喪失或減
    少勞動能力或增加生活上之需要時，應負損害賠償責任。又
    不法侵害他人之身體、健康者，被害人雖非財產上之損害，
    亦得請求賠償相當之金額。民法第一百八十四條第一項前段
    、第一百八十八條第一項、第一百九十三條第一項及修正前
    第一百九十五條第一項分別定有明文。上訴人甲○○，既因
    過失致上訴人乙○○身體受有傷害，應負侵權行為之責，上
    訴人光台公司又為甲○○之僱用人，已見前述，則上訴人乙
    ○○依據侵權行為之法律關係，請求上訴人甲○○、光台公
    司連帶損害其賠償，自屬有據。茲上訴人甲○○等以前開情
    詞置辯，是本件應審究者，乃上訴人乙○○所受傷害程度如
    何，其主張各項損害是否確實，是否過高？
四、茲將上訴人乙○○所為各項請求項目及金額是否應予准許，
    分述為次：（因上訴人乙○○於訴狀中為明示一部請求，以
    五百五十萬元本息為限，其中慰撫金三百五十萬元部分，因
    含有裁量性，性質上不可分割，故應全部一次請求，不得保
    留，另外九十六萬元生產模具損失、減薪所生工作損失二十
    九萬三百三十三元、計程車支出四萬五千四百四十元、原審
    依其書狀主張，見原審卷三，第二七二頁），已辯論審理判
    決之公司停業後工作損失六十三萬一千四百七十六元（原審
    卷一，第一五一頁），加上原審已判准之六萬一千五百七十
    五元醫藥費支出後，其於本審僅得再擴張（追加）一萬一千
    一百七十六元（即0000000+960000+290333+45440+631476+
    61575+11176＝550000)，茲逕以其請求之醫藥費擴張部分列
    算之，是其餘超過其可追加範圍之醫藥費、計程車費用支出
    ，均不在審理範圍，核先說明）。
  (一)醫療費用一萬一千一百七十六元部分：
    上訴人乙○○主張因車禍受傷，共支出醫療費五萬零九百四
    十一元，其中健保費用一萬一千一百七十六元，自付額三萬
    九千七百六十五元，支出藥品費用二萬一千八百一十元部分
    ，就其中自付額三萬九千七百六十五元及藥品費用二萬一千
    八百一十元，共計六萬一千五百七十五元部分，已經判決確
    定，不再審究，就其餘健保給付之一萬一千一百七十六元，
    上訴人甲○○、光台公司，對該支出係乙○○受傷所必要支
    出之醫藥費用一節，並不爭執，僅爭執該支出係由健保局支
    出，上訴人乙○○未支出不生損害不應求償，原審駁回其請
    求，無非係以依全民健康保險法第八十二條，強制汽車責任
    保險法第三十條之規定，認定加害人之損害賠償責任已依法
    被解免，乃駁回其此部分請求，惟查：強制汽車責任保險法
    係於八十七年一月一日始正式實施，並無溯及既往之規定，
    本件車禍係發生於八十六年七月十六日，當時本條例尚未實
    施，自應無該條例第三十條之適用，是本件上訴人乙○○此
    部分請求，仍應准許。至其餘上訴人乙○○於本院審理期間
    所陸續追加（擴張）之醫藥費部分（本院卷一，第六六頁，
    追加十二萬八千五百八十一元，本院卷，第一四七頁，追加
    八萬一千五百二十五元，均已超過其訴之聲明範圍，依處分
    權主義之精神，其既已為一部請求，已自行劃定範圍，而法
    院、對造亦已就此部分審理辯論，就醫藥費項目，自不能再
    為此部分追加），不在本院審理範圍，不予審究。
  (二)增加生活支出四萬五千四百四十元部分：
    (1)上訴人乙○○主張，其自發生車禍後，因頸部受傷，肌力
      明顯下降，不能任意轉頭，無法安全駕駛，進出醫院治療
      ，均以計程車代步，迄八十八年四月十六日止，支出計程
      車車資四萬五千四百四十元，此為增加生活上支出，應由
      上訴人甲○○、光台公司等賠償，上訴人甲○○等對該項
      支出之真正，並不爭執，但以乙○○發生車禍後，仍能行
      走，對日常生活功能並無顯著影響，且其於八十八年七月
      曾經自行開車到法庭應訊，九十二年農曆過年期間，仍與
      友人在外用餐，轉頭、用筷，行動自如，故該支出並無必
      要云云。經查：依原審詢問陳滄山醫師結果，函覆稱上訴
      人頸部無法左右轉動（原審卷三，第二四一頁），頸部既
      無法自由轉動，則於左右來車或倒車後退時，駕駛人無法
      完全注意，易生意外事故，是依此狀況，自難期待上訴人
      安全駕車，查陳滄山醫師自上訴人乙○○於成大醫院治療
      時起即負責治療，其轉任新樓醫院醫師後，上訴人乙○○
      仍繼續由其門診診治，對乙○○病情，自屬瞭解，其所為
      上開判斷，應屬可採。
    (2)上訴人乙○○於原審提出之三十九紙計程車收據（原審卷
      一，第二一四頁以下），均自八十八年二月九日起分別往
      成大醫院，奇美醫院，新樓醫院等醫院治療所支出，係上
      訴人乙○○自台南縣新市鄉住宅，至醫院就診所支出（包
      括來回車資及等候時間），此部分支出按其所受傷害部分
      係頸部，行動較為不便，開車上安全勘慮，應屬必要支出
      ，應予准許。上訴人甲○○抗辯，乙○○曾開車到法庭應
      訊云云，縱令屬實，亦屬乙○○個人不顧安全干冒風險之
      行為，不能因此即認其能安全地開車，其抗辯不足採。
    又如前段所述，上訴人乙○○於本院審理期間，又再追加
      此部分支出一百四十萬一千七百九元（本院卷一，第七十
      一頁），三十八萬一千七百元（本院卷一，第一０八頁）
      ，均已超過其訴之聲明之總額，已非其原先自行劃定之審
      理範圍，不應准許其追加，併予指明。
  (二)減少及喪失勞動能力九十二萬一千八百零九元部分：
    上訴人乙○○因本件車禍受傷，經成大醫院九十年一月十
      日鑑定結果，認定：「由於漸進性頸髓壓迫併發症，此病
      人有逐漸發展成四肢癱瘓，目前日常生活須他人協助料理
      ，終身不能從事輕便工作，四肢肌力上肢因疼痛約為三分
      ，下肢約為四分，神經已受損，無法手術治癒」（原審卷
      三，第六十一頁），並經勞工保險局認定，上訴人乙○○
      殘廢程度符合勞工保險條例第五十三條附表第八項第七等
      級，此有勞工保險局書函影本可按（原審卷三，第五十六
      頁），此項鑑定，核與台大醫院九十三年六月一日函覆本
      院之鑑定意見，認定依芙蘭切活動量表及工作能量評估表
      綜合結果，上訴人乙○○之工作能力損失百分之七十相符
      合，此有該函覆卷可按（本院卷一，第三五一頁），按依
      勞保局之認定，上訴人乙○○係第八項第七等級殘障，換
      算減少工作能力為百分之六十九．二一，與台大醫院之鑑
      定相差不多，二者均應屬可採。是上訴人乙○○主張，其
      工作能力減少百分之七十，應屬可採。上訴人甲○○、光
      台公司抗辯，依陳滄山醫師之認定，其尚可提二十五公斤
      重物，顯見工作能力無減損云云，查陳滄山醫師自承，其
      上開鑑定，大部分僅能依病人描述病狀填寫，有些客觀上
      測驗無法實施（可舉幾公斤重）（見原審卷二，一七八頁
      ），而上訴人乙○○個人之陳述：「其本來可提五十公斤
      ，現只能提二十五公斤」（原審卷一，第一八四頁），是
      其主觀描述，亦係認為少了一半功能之意而已，並不能否
      定其工作能力減少之事實。又上開成大醫院之鑑定時間，
      雖係九十年一月間，但依陳滄山醫師八十八年三月之鑑定
      ，乙○○之病況未改善亦未惡化（原審卷一，第一八四頁
      ），亦即其病況停留在一穩定狀態，此種情事常發生在傷
      害中所生的永久性後遺症（本院卷一，第一一四頁，新樓
      醫院覆本院函），是上訴人乙○○雖係九十年一月開始經
      判定第八項第七等級殘障，但在受傷後一至二年，即已呈
      穩定狀態。
    按身體或健康受傷害而減少勞動能力所受損害，其金額應
      就被害人受侵害前之身體狀況、教育程度、專門技能、社
      會經驗等方面定之，不能以一時一地之收入為準。最高法
      院著有六十二年台上字第一三九四號判例可資參照。上訴
      人乙○○主張其原擔任千思公司董事長，月薪四萬一千元
      （應係四萬零一百元），自八十六年八月起減為三萬元，
      八十七年元月起減為二萬三千三百三十三元，自八十六年
      八月至八十八年一月減少勞動能力損失二十九萬零三百三
      十三元，就其中前五個月，每月減少收入一萬一千元部分
      ，若按諸上訴人甲○○、光台公司抗辯，工作損失充其量
      只能按基本工資一萬五千八百元計算，則減少百分之七十
      結果，為一萬一千零六十元，此部分仍多於上訴人自行主
      張之減少一萬一千元，是此五個月減少工作損失部分，應
      予准許。至於後十三個月部分，其主張每月減少一萬六千
      六百六十七元部分，因已超過上開上訴人甲○○等自認之
      標準，自不能採取。依上開判例所述，上訴人主張其受傷
      前每月收入四萬一千元，乃係一時一地之收入，究不能作
      為計算工作損失之標準，應按其教育程度專門技能社會經
      驗綜合考量之，本院審酌乙○○受藥理專科教育，自行創
      業多年領有專業講師證件，受傷前身體狀況良好，並參酌
      行政院主計處九十二年之教育別無工作經驗之起薪表護理
      人員項目，其薪水約為二萬五千左右，再考量調薪之可能
      ，認為上訴人乙○○每月收入應以三萬元為適當。再按減
      少百分之七十計算結果，其每月減少收入為二萬一千元，
      十三個月合計減少二十七萬三千元，其請求二十一萬六千
      六百七十一元，應予准許，此部分合計二十九萬三百三十
      三元。
    自八十八年二月起至八十九年六月休養三年為止（原審卷
      一，第一五一頁反面），尚有十七個月之工作損失六十三
      萬一千四百六十七元部分，上訴人雖主張因千思公司停業
      ，又因受傷無法工作，每月損失四萬一百元，但如上所述
      ，其每月工作損失應以二萬一千元計算，則此部分應准許
      者為三十五萬七千元，就此部分其請求應予准許，逾此所
      為請求，為無理由，應予駁回。
  (三)營業損失九十六萬元部分：
    上訴人乙○○主張，其已向經濟部中央標準局申請商標專用
    權，研發生產骨牌，已著手訂製骨牌模具支出九十六萬元，
    因車禍未繼續生產銷售，造成該支出損失，請求賠償云云。
    查：上訴人乙○○所以支出此項費用，係其與訴外人之間之
    買賣模具契約而支出，此項支出，依其所採其中一張估價單
    所示，載明乙○○、千思實業公司（原審卷一，第二二四頁
    ），故上開模具支出，究係千思公司之營業支出，或上訴人
    乙○○個人支出，已非無疑，縱令係其個人支出，此項支出
    ，因其後停止研發生產銷售，致該模具形同廢物，似有損失
    ，惟查：一項商業產品，自研發到量產銷售，其過程複雜，
    時程甚難確定，期間各種因素均將造成該產品之研發中綴，
    或係產品不能量產，或係資金中斷，或係同業競爭、市場飽
    合，經評估預期利潤不高等等，故研發費用，在商業經營上
    常為無底洞，一般均在企業必要費用之一定比率，此乃一般
    人所知之常識，亦即並非所有之研發支出均可回收，上訴人
    乙○○縱令確曾支出該模具，但其車禍受傷以後未繼續研發
    生產，原因甚多，無從揣測，但其既未能具體証明，係因受
    傷而直接導致停止研發生產，則此項支出之損害與本件車禍
    受傷間，難認其間有相當因果關係，自不能責令甲○○、光
    台公司負責。上訴人乙○○此部分請求，尚嫌無據。
  (四)精神慰藉金三百五十萬元部分：
    上訴人乙○○主張，因本次車禍受有腦震盪、頸椎椎間盤疝
    脫併神經壓迫等傷害，因漸進性頸髓壓迫併發症，有逐漸發
    展成四肢癱瘓虞，日常生活須他人協助，終身不能從事輕便
    工作請求賠償三百五十萬元；上訴人甲○○、光台公司則以
    顯然過高置辯，原審審酌：上訴人乙○○專科畢業，自行開
    設公司擔任董事長，有土地、房屋各一筆，上訴人甲○○高
    職畢業，原任職光台公司司機，月薪二萬七千元，現已離職
    ，無不動產，上訴人光台公司並無任何不動產，已經停止營
    業，並審酌上訴人乙○○受傷害之程度，上訴人甲○○之過
    失程度等一切情狀，認其請求以八十萬元為適當，就此部分
    予以准許，並駁回上訴人乙○○逾此之請求，經核尚無不當
    ，上訴人甲○○、光台公司空言主張金額過高，尚非可採，
    上訴人乙○○主張金額酌定太低請求增加，亦非可採。
  (五)綜上所述，上訴人請求應准許者為一百五十萬三千九百四十
    九元 (800000+357000+290333+45440+11176)。
五、從而，上訴人乙○○本於民法第一百八十條、第一百八十八
    條規定，請求上訴人甲○○、光台公司連帶給付一百五十萬
    三千九百四十九元，及甲○○自八十七年十月二十二日（起
    訴狀繕本送達翌日）起，光台公司自八十八年五月三十一日
    （追加狀送達翌日）起，均至清償日止，按年息百分之五計
    算之利息，為有理由，應予准許，逾此所為請求，為無理由
    ，應予駁回。兩造就上開乙○○勝訴部分，分別聲請准免假
    執行，經核均無不合，爰分別酌定相當擔保金額准許之，至
    上訴人乙○○敗訴部分，其假執行聲請已失其依據，應予駁
    回。原審判命上訴人給付慰撫金八十萬元，並無不當，上訴
    人甲○○、光台公司就此部分上訴，求予廢棄改判，為無理
    由，應駁回其上訴。又上訴人乙○○其餘請求工作損失、生
    活支出、醫藥費應准許部分（七十萬三千九百四十九元本息
    ），為有理由，應予准許，已見前述，乃原審就此部分為其
    敗訴判決，自有未洽，上訴人乙○○就此部分上訴，求予廢
    棄改判，為有理由，爰由本院予以廢棄改判如主文第二項所
    示。至於逾上開應准許部分，上訴人乙○○之請求為無理由
    ，原審為其敗訴判決，並無違誤，上訴人乙○○此部分上訴
    為無理由，應駁回其上訴。本件事證已臻明確，兩造其餘攻
    防方法，核與判決結果不生影響，不予論述。
六、結論；本件上訴人乙○○之上訴為一部有理由，一部無理由
    ，上訴人甲○○、光台公司之上訴為無理由，依民事訴訟法
    第四百四十九條第一項、第四百五十條、第七十九條，判決
    如主文。
中　　華　　民　　國　　94　　年　　 3　　月　　15　　日
                  民事第五庭    審判長法　官　張世展
                                      法　官　王浦傑
　                                    法　官　吳上康
上為正本係照原本作成。
如對本判決上訴，須於判決送達後20日內向本院提出上訴狀，未
表明上訴理由者，應於上訴後20日內，向本院提出理由書（須附
繕本）。
中　　華　　民　　國　　94　　年　　3　　月　　16　　日
                                      書記官  易慧玲
                                                K
